---
title: "{{TITULO}}"
subtitle: "Modelo de relatório científico · ANOVA de um fator"
author: "Nome do autor — instituição (preencher)"
date: today
date-format: long
format:
  docx:
    reference-doc: custom-reference.docx
    toc: false
    number-sections: true
    fig-width: 6
    fig-height: 4
    fig-dpi: 300
---

```{r}
#| label: executar-analise
#| include: false
here::i_am("relatorios/relatorio_artigo.qmd")
source(here::here("R", "analise.R"), encoding = "UTF-8")
```

```{=html}
<!-- GUIA DE EDIÇÃO: altere cálculos em R/analise.R e a argumentação aqui.
Os resultados numéricos vêm dos objetos do script. Revise os textos antes de
usar este documento como artigo, monografia ou relatório científico. -->
```

# Introdução

{{INTRODUCAO}}

# Material e métodos

{{METODOS}}

# Resultados

`r texto_amostra`

```{r}
#| label: tbl-resumo
#| tbl-cap: "Resumo por grupo: n, média, desvio padrão (DP), erro padrão (EP), intervalo de confiança da média e letras do teste de Tukey."
flextable_ocean(tabela_resumo_exibir)
```

`r texto_anova` `r texto_efeito`

```{r}
#| label: tbl-anova
#| tbl-cap: "Análise de variância de um fator. GL: graus de liberdade; SQ: soma de quadrados; QM: quadrado médio."
flextable_ocean(tabela_anova_exibir)
```

`r texto_tukey`

```{r}
#| label: fig-barras
#| fig-cap: "Média de cada grupo com intervalo de confiança; o rótulo mostra média ± desvio padrão e as letras indicam os grupos do teste de Tukey."
grafico_barras
```

`r texto_pressupostos_artigo`

# Discussão

{{DISCUSSAO}}

`r alerta_modelo`

# Conclusão

`r texto_sintese_estatistica`

{{CONCLUSAO}}

# Disponibilidade dos dados e do código

O projeto reúne os dados de entrada, a base preparada adotada, o script
comentado `R/analise.R` e dois documentos Quarto. O caderno HTML apresenta o
percurso completo; este documento seleciona os resultados principais. Ambos
executam a mesma análise.

# Referências
