---
title: "{{TITULO}}"
subtitle: "Caderno completo · da base preparada à comparação dos grupos"
author: "EAPA — Estatística Aplicada à Pesca e Aquicultura com R"
date: today
format:
  html:
    theme: [cosmo, ocean.scss]
    title-block-banner: "#0F3B5F"
    toc: true
    toc-depth: 2
    number-sections: true
    code-fold: true
    code-summary: "Ver código de apresentação"
    code-tools: true
    embed-resources: true
    fig-width: 7
    fig-height: 4.6
    fig-dpi: 150
execute:
  echo: true
---

```{r}
#| label: executar-analise
#| include: false
here::i_am("relatorios/relatorio_completo.qmd")
source(here::here("R", "analise.R"), encoding = "UTF-8")
```

# Como usar este caderno

Este documento acompanha o percurso completo da ANOVA. Os cálculos vivem em
`R/analise.R`; os chunks abaixo apenas apresentam os objetos produzidos por
ele. As tabelas CSV e as figuras PNG em `saida/` são cópias para consulta e não
alimentam o relatório. Cada Render começa em uma sessão nova.

**Os textos são sugestões para estudo e adaptação.** Os números se atualizam
com o script, mas a interpretação depende da pergunta, das unidades e do
delineamento da pesquisa.

# Introdução

{{INTRODUCAO}}

# Material e métodos

{{METODOS}}

## Dados e preparo

A entrada preservada está em `dados/brutos/{{ARQUIVO_BRUTO}}`. A CatalyseR
registrou o preparo no início de `R/analise.R` e guardou a base adotada em
`dados/processados/{{ARQUIVO_BASE}}`. O script reconstrói o percurso, confere a
base e usa a fotografia adotada para impedir mudanças silenciosas no Render.

`r texto_amostra`

## Modelo

Ajustou-se uma análise de variância de um fator, seguida do teste de Tukey, com
intervalos de confiança de `r ic_percentual`%. Os pressupostos foram examinados
pelos testes de Shapiro-Wilk e de Levene e pelos gráficos de resíduos.

# Exploração

```{r}
#| label: tbl-resumo-exploracao
#| tbl-cap: "Resumo por grupo antes do teste: tamanho, centro e dispersão."
flextable_ocean(tabela_resumo_exibir[, 1:5])
```

```{r}
#| label: fig-boxplot
#| fig-cap: "Distribuição da resposta em cada grupo, com as observações sobrepostas."
grafico_boxplot
```

# Resultados

## A saída bruta, uma vez

A saída abaixo ajuda você a reconhecer o resultado de `summary()` fora deste
projeto. As tabelas seguintes apresentam os mesmos números de forma organizada.

```{r}
#| label: console-modelo
resumo_console
```

`r texto_anova`

```{r}
#| label: tbl-anova
#| tbl-cap: "Análise de variância de um fator. GL: graus de liberdade; SQ: soma de quadrados; QM: quadrado médio."
flextable_ocean(tabela_anova_exibir)
```

`r texto_efeito`

```{r}
#| label: tbl-efeito
#| tbl-cap: "Tamanho do efeito do fator."
flextable_ocean(tabela_efeito)
```

## Comparações entre os grupos

`r texto_tukey`

```{r}
#| label: tbl-tukey
#| tbl-cap: "Comparações entre pares pelo teste de Tukey, com intervalos de confiança e p-valores ajustados."
flextable_ocean(tabela_tukey_exibir)
```

```{r}
#| label: tbl-resumo
#| tbl-cap: "Resumo por grupo com as letras do teste de Tukey."
flextable_ocean(tabela_resumo_exibir)
```

```{r}
#| label: fig-barras
#| fig-cap: "Média de cada grupo com intervalo de confiança; o rótulo mostra média ± desvio padrão e as letras indicam os grupos do teste de Tukey."
grafico_barras
```

# Diagnósticos

## Independência e delineamento

A independência não é comprovada por um gráfico ou teste. Confira a unidade
experimental, medidas repetidas, tanques, locais e outras formas de
agrupamento antes de interpretar a ANOVA.

## Homogeneidade das variâncias

```{r}
#| label: fig-residuos
#| fig-cap: "Resíduos versus valores ajustados; faixas de alturas muito diferentes sugerem variâncias desiguais."
grafico_residuos
```

## Normalidade dos resíduos

```{r}
#| label: fig-qq
#| fig-cap: "Gráfico Q-Q dos resíduos padronizados do modelo."
grafico_qq
```

```{r}
#| label: tbl-testes
#| tbl-cap: "Testes formais complementares à inspeção gráfica e ao delineamento."
flextable_ocean(tabela_testes)
```

`r texto_pressupostos`

# Discussão

{{DISCUSSAO}}

`r alerta_modelo`

# Conclusão

`r texto_sintese_estatistica`

{{CONCLUSAO}}

# Reproduzir e adaptar

Abra o arquivo `.Rproj`, reinicie o R e renderize este documento. Para alterar
os cálculos, edite `R/analise.R`. Para amadurecer a argumentação científica,
edite os QMDs. Preserve os dados de entrada e registre qualquer mudança feita
na base preparada.

## Ambiente computacional

```{r}
#| label: ambiente
#| echo: false
cat(registro_ambiente, sep = "\n")
```

# Referências
