---
title: "{{TITULO}}"
subtitle: "Modelo de relatório científico · teste t para duas amostras"
author: "Nome do autor — instituição (preencher)"
date: today
date-format: long
bibliography: referencias.bib
csl: apa.csl
format:
  docx:
    reference-doc: custom-reference.docx
    toc: false
    number-sections: true
    fig-width: 6
    fig-height: 4
    fig-dpi: 300
---

```{r}
#| label: executar-analise
#| include: false
here::i_am("relatorios/relatorio_artigo.qmd")
source(here::here("R", "analise.R"), encoding = "UTF-8")
```

```{=html}
<!-- GUIA DE EDIÇÃO: altere cálculos em R/analise.R e a argumentação aqui.
Os resultados numéricos vêm dos objetos do script. Revise os textos antes de
usar este documento como artigo, monografia ou relatório científico. -->
```

# Introdução

{{INTRODUCAO}}

# Material e métodos

{{METODOS}}

`r texto_escolhas`

# Resultados

A @tbl-descritiva resume a resposta em cada grupo.

```{r}
#| label: tbl-descritiva
#| tbl-cap: "Resumo da resposta por grupo. DP: desvio padrão; EP: erro padrão da média."
flextable_ocean(tabela_descritiva_exibir)
```

`r texto_amostra`

A @tbl-teste reúne o resultado do teste, e a @fig-medias apresenta as médias
com seu desvio padrão: o losango é a média do grupo, o rótulo ao lado dele
escreve a média ± desvio padrão, as hastes mostram o IC bilateral da média e as
letras resumem o p do teste (letras iguais, sem diferença significativa;
letras diferentes, médias diferentes). Nela, cada observação aparece como
ponto, em vez de os grupos serem resumidos apenas pela média, o que revela a
distribuição subjacente [@weissgerber2015].

`r texto_resultado`

`r texto_efeito`

```{r}
#| label: tbl-teste
#| tbl-cap: "Resultado do teste t: método, diferença de médias, intervalo de confiança, t, graus de liberdade, p-valor, tamanho do efeito (d de Cohen) e seu intervalo de confiança."
flextable_ocean(tabela_teste)
```

```{r}
#| label: fig-medias
#| fig-cap: "Cada observação como ponto, a média do grupo em losango, o rótulo da média ± desvio padrão ao lado e as hastes com IC bilateral da média; letras iguais indicam grupos sem diferença significativa."
grafico_medias
```

`r texto_pressupostos` O teste de Levene comparou as variâncias dos dois
grupos (H0: variâncias iguais; H1: variâncias diferentes). Sua leitura é
recomendatória; o método aplicado preserva a escolha do painel. Os testes formais de pressupostos complementam,
sem substituir, a inspeção visual da distribuição dos grupos [@kozak2018].

# Discussão

{{DISCUSSAO}}

`r alerta_modelo`

`r alerta_poder`

# Conclusão

`r texto_sintese_estatistica`

{{CONCLUSAO}}

# Disponibilidade dos dados e do código

O projeto reúne os dados de entrada, a base preparada adotada, o script
comentado `R/analise.R` e dois documentos Quarto. O caderno HTML apresenta o
percurso completo; este documento seleciona os resultados principais. Ambos
executam a mesma análise.

# Referências
