---
title: "{{TITULO}}"
author: "Nome do autor, instituição (preencher)"
date: today
bibliography: referencias.bib
csl: apa.csl
format:
  html:
    theme: [cosmo, ocean.scss]
    toc: true
    number-sections: true
    code-fold: true
    code-tools: true
    embed-resources: true
execute:
  echo: false
---

```{r}
#| label: executar-analise
#| include: false
here::i_am("relatorios/relatorio_completo.qmd")
source(here::here("R", "analise.R"), encoding = "UTF-8")
```

# Introdução: qual é a pergunta?

{{INTRODUCAO}}

# Material e métodos: como foi feita a comparação?

{{METODOS}}

`r texto_amostra`

`r texto_metodo`

# Exploração: o que os dados mostram antes do teste?

A @fig-principal mostra os casos completos, a média e a dispersão. O DP descreve
os indivíduos ou as diferenças; as hastes mostram o IC bilateral da média.
Os pontos sobre barras transparentes preservam a leitura da distribuição [@weissgerber2015].

## Diagnóstico: a distribuição se aproxima da normalidade?

Procure pontos isolados, assimetria e caudas afastadas. Estes gráficos orientam
a investigação, não a exclusão automática de observações [@kozak2018].

```{r}
#| label: fig-residuos
#| fig-cap: "Desvios da média, na ordem das linhas da base."
#| out-width: "75%"
#| fig-align: center
grafico_residuos
```

```{r}
#| label: fig-qq
#| fig-cap: "Q-Q da variável analisada: resposta na amostra única, diferenças no pareado."
#| out-width: "75%"
#| fig-align: center
grafico_qq
```

```{r}
#| label: tbl-pressupostos
#| tbl-cap: "Normalidade da variável analisada."
flextable_ocean(tabela_pressupostos)
```

`r texto_pressupostos`

# Resultados: o que foi estimado?

A @tbl-resumo descreve a variável que entrou no teste.

```{r}
#| label: tbl-resumo
#| tbl-cap: "Resumo descritivo com IC bilateral da média no nível adotado."
flextable_ocean(tabela_descritiva_exibir)
```

A @tbl-teste apresenta a inferência; @tbl-efeito descreve a magnitude padronizada.
O sentido de H1 e o tipo de IC estão explicitados nos métodos [@rcore2025; @zar2010].

```{r}
#| label: tbl-teste
#| tbl-cap: "Teste t com referência de H0 e IC da média analisada."
flextable_ocean(tabela_t_exibir)
```

`r texto_teste`

```{r}
#| label: tbl-efeito
#| tbl-cap: "Efeito padronizado e IC bilateral, no nível adotado."
flextable_ocean(tabela_efeito)
```

`r texto_efeito`

A @fig-principal apresenta cada observação ou diferença com a referência de H0.

```{r}
#| label: fig-principal
#| fig-cap: "Pontos: casos completos; losango: média; rótulo: média ± DP; haste: IC bilateral da média; linha tracejada: referência de H0."
grafico_principal
```

`r texto_pressupostos`

# Discussão: o que os resultados significam no estudo?

{{DISCUSSAO}}

`r alerta_poder`

# Conclusão: qual é a resposta e seu limite?

`r texto_sintese_estatistica`

{{CONCLUSAO}}

# Ambiente computacional: como repetir?

Os cálculos vivem em `R/analise.R`. Cada Render executa o script; CSVs e PNGs
em `saida/` são cópias para compartilhar. As versões efetivas estão abaixo.

```{r}
#| label: ambiente
flextable_ocean(tabela_ambiente)
```

# Referências
