---
title: "Relatório de análise: Regressão Linear Simples"
subtitle: "Modelagem estatística e relato científico automatizado"
author:
  - "IDE CatalyseR"
date: today
date-format: "DD/MM/YYYY"
lang: pt
abstract-title: "Resumo"
abstract: |
  Este relatório apresenta a aplicação de uma análise de regressão linear simples
  para examinar a relação funcional entre a variável preditora (independente)
  e a variável de resposta (dependente). São reportados os coeficientes do modelo,
  métricas de ajuste (R² e RSE), análise de variância geral (ANOVA) e a interpretação
  textual em português pronta para inclusão em relatórios acadêmicos e profissionais.
format:
  docx:
    reference-doc: custom-reference.docx
    toc: true
    toc-title: "Sumário"
    toc-depth: 3
    number-sections: true
    tbl-cap-location: top
    fig-cap-location: bottom
  html:
    theme: cosmo
    toc: true
    toc-title: "Sumário"
params:
  var_y: "peso"
  var_x: "comp_cm"
  label_y: "o peso do peixe"
  label_x: "o comprimento do peixe"
execute:
  echo: false
  warning: false
  message: false
---

```{r setup}
#| include: false

# ---- Pacotes -------------------------------------------------------------
library(tibble)
library(flextable)
library(ggplot2)

# ---- Carregar Funções Auxiliares -----------------------------------------
# Fonte canônica: pacote EAPADados. O source() local é apenas rede de
# segurança para execução offline (ex.: Projeto R .zip do aluno).
if (requireNamespace("EAPADados", quietly = TRUE)) {
  library(EAPADados)
} else if (file.exists("funcoes_regressao.R")) {
  source("funcoes_regressao.R")
} else if (file.exists("../scripts/funcoes_regressao.R")) {
  source("../scripts/funcoes_regressao.R")
} else if (file.exists("scripts/funcoes_regressao.R")) {
  source("scripts/funcoes_regressao.R")
}

# ---- Carregar Dados ------------------------------------------------------
if (file.exists("dados_limpos.rda")) {
  load("dados_limpos.rda")
  dados <- df_clean
} else if (file.exists("../dados/dados_limpos.rda")) {
  load("../dados/dados_limpos.rda")
  dados <- df_clean
} else if (file.exists("dados/dados_limpos.rda")) {
  load("dados/dados_limpos.rda")
  dados <- df_clean
} else {
  # Dados de simulação
  set.seed(2026)
  z <- as.numeric(scale(rnorm(80)))
  dados <- tibble::tibble(
    comp_cm = 37.7625 + 9.84 * z,
    peso = 250 + 8.5 * comp_cm + rnorm(80, sd = 30)
  )
}

# Ajustar o modelo linear de forma canônica
reg_res <- calcular_regressao(dados, var_y = params$var_y, var_x = params$var_x)
modelo <- reg_res$modelo
```

# Introdução

Este relatório descreve o ajuste de um modelo de regressão linear simples para descrever a dependência linear entre `r params$label_y` ($Y$) e `r params$label_x` ($X$). A modelagem permite avaliar o sentido (positivo ou negativo) e a magnitude do efeito preditivo, além de estimar a fração de variação explicada pelo modelo estatístico.

# Material e métodos

Foi realizada uma análise de regressão linear simples pelo método dos mínimos quadrados ordinários (MQO). Adotou-se o nível de significância de 5% ($\alpha = 0,05$) para avaliar a hipótese nula de que a inclinação do coeficiente preditor é nula ($H_0: \beta_1 = 0$). O ajuste geral do modelo foi caracterizado pelo erro padrão residual (RSE) e pelo coeficiente de determinação ($R^2$). A normalidade dos resíduos foi verificada pelo teste de Shapiro-Wilk.

# Resultados

As tabelas a seguir sintetizam as estimativas dos coeficientes da regressão (@tbl-coefs) e as estatísticas gerais de ajuste do modelo ajustado (@tbl-metricas).

```{r}
#| label: tbl-coefs
#| tbl-cap: "Estimativas dos parâmetros e coeficientes do modelo de regressão linear simples."
#| output: asis

tab_coefs <- mostrar_coefs_regressao(reg_res)
flextable_ocean(tab_coefs)
```

```{r}
#| label: tbl-metricas
#| tbl-cap: "Métricas gerais de ajuste e validação do modelo ajustado."
#| output: asis

tab_metricas <- mostrar_metricas_regressao(reg_res)
flextable_ocean(tab_metricas)
```

Abaixo apresenta-se a descrição narrativa em português dos coeficientes estimadores e ajuste do modelo:

::: {.docx-report-text style="margin-top: 15px; margin-bottom: 15px; text-align: justify; font-family: 'Times New Roman'; font-size: 12pt;"}
```{r}
#| output: asis
cat(relatar_regressao(reg_res, label_y = params$label_y, label_x = params$label_x))
```
:::

# Normalidade dos resíduos

A @tbl-normalidade apresenta o resultado do teste de Shapiro-Wilk, utilizado para verificar a suposição de normalidade dos resíduos do modelo ($H_0$: os resíduos seguem distribuição normal).

```{r}
#| label: tbl-normalidade
#| tbl-cap: "Teste de normalidade dos resíduos (Shapiro-Wilk)."
#| output: asis

sw <- shapiro.test(residuals(modelo))
tab_normalidade <- tibble::tibble(
  "Teste"            = "Shapiro-Wilk",
  "Estatística W"    = round(unname(sw$statistic), 4),
  "p-valor"          = round(sw$p.value, 4),
  "Resultado"        = ifelse(
    sw$p.value >= 0.05,
    "Resíduos normais (H0 mantida)",
    "Desvio de normalidade (H0 rejeitada)"
  )
)
flextable_ocean(tab_normalidade)
```

# Reta ajustada

A @fig-reta apresenta a representação visual da reta de regressão ajustada aos dados observados.

```{r}
#| label: fig-reta
#| fig-cap: "Reta de regressão linear simples ajustada aos dados observados."
#| fig-width: 5.5
#| fig-height: 3.5
#| fig-align: center

ggplot(dados, aes(x = .data[[params$var_x]], y = .data[[params$var_y]])) +
  geom_point(color = '#495057', alpha = 0.7, size = 2.5) +
  geom_smooth(method = 'lm', formula = y ~ x, color = '#0d6efd', fill = '#cfe2ff', linewidth = 1.2) +
  theme_minimal(base_size = 11) +
  labs(
    x = params$label_x,
    y = params$label_y
  )
```

# Discussão

A discussão do modelo envolve a avaliação da qualidade preditiva e as hipóteses fundamentais da regressão, com destaque para a normalidade dos resíduos. A robustez empírica das estimativas depende diretamente da adequação a esse pressuposto, avaliado pelo teste de Shapiro-Wilk, e da inspeção visual da reta ajustada.

# Conclusão

O modelo de regressão linear simples permitiu quantificar e modelar estatisticamente a associação linear entre `r params$label_y` e `r params$label_x`, servindo como ferramenta útil para predição e entendimento conceitual das variáveis estudadas.

