---
title: "{{TITULO}}"
author: "Nome do autor, instituição (preencher)"
date: today
bibliography: referencias.bib
csl: apa.csl
format:
  docx:
    reference-doc: custom-reference.docx
    toc: false
    number-sections: true
execute:
  echo: false
---

```{r}
#| label: executar-analise
#| include: false
here::i_am("relatorios/relatorio_artigo.qmd")
source(here::here("R", "analise.R"), encoding = "UTF-8")
```

# Introdução: qual é a pergunta?

{{INTRODUCAO}}

# Material e métodos: como foi feita a comparação?

{{METODOS}}

`r texto_amostra`

`r texto_metodo`

# Resultados: o que foi estimado?

A @tbl-resumo descreve a variável que entrou no teste.

```{r}
#| label: tbl-resumo
#| tbl-cap: "Resumo descritivo com IC bilateral da média no nível adotado."
flextable_ocean(tabela_descritiva_exibir)
```

A @tbl-teste apresenta a inferência; @tbl-efeito descreve a magnitude padronizada.
O sentido de H1 e o tipo de IC estão explicitados nos métodos [@rcore2025; @zar2010].

```{r}
#| label: tbl-teste
#| tbl-cap: "Teste t com referência de H0 e IC da média analisada."
flextable_ocean(tabela_t_exibir)
```

`r texto_teste`

```{r}
#| label: tbl-efeito
#| tbl-cap: "Efeito padronizado e IC bilateral, no nível adotado."
flextable_ocean(tabela_efeito)
```

`r texto_efeito`

A @fig-principal apresenta cada observação ou diferença com a referência de H0.

```{r}
#| label: fig-principal
#| fig-cap: "Pontos: casos completos; losango: média; rótulo: média ± DP; haste: IC bilateral da média; linha tracejada: referência de H0."
grafico_principal
```

A @fig-trajetorias liga as duas medidas da mesma unidade. O teste analisa
as diferenças na ordem medida 1 menos medida 2, sem tratar as medidas como grupos independentes.

```{r}
#| label: fig-trajetorias
#| fig-cap: "Duas medidas por unidade; cada linha corresponde a um par completo."
grafico_trajetorias
```

`r texto_pressupostos`

# Discussão: o que os resultados significam no estudo?

{{DISCUSSAO}}

`r alerta_poder`

# Conclusão: qual é a resposta e seu limite?

`r texto_sintese_estatistica`

{{CONCLUSAO}}

# Referências
