---
title: {{TITULO_YAML}}
subtitle: {{SUBTITULO_YAML}}
{{AUTORES_YAML}}
date: today
date-format: "D [de] MMMM [de] YYYY"
lang: pt-BR
abstract: |
  Comparou-se {{RESPOSTA}} entre os grupos de {{FATOR}} por análise de variância
  de um fator, seguida do teste de Tukey. Este é o texto de resumo; ajuste-o ao
  seu estudo.
# Obras citadas no texto por meio de [@chave].
bibliography: referencias.bib
# Estilo das citações e da lista de referências (ABNT).
csl: abnt.csl
# Precisa de outro estilo de revista? Baixe o arquivo .csl em
# https://www.zotero.org/styles, coloque-o na pasta relatorios/ e troque o
# nome do arquivo na linha acima.
crossref:
  # Separa o número da tabela ou figura de sua legenda, conforme a ABNT.
  title-delim: " - "
format:
  # 1. HTML (saída principal): caderno com código recolhido, exploração e diagnóstico.
  html:
    theme: [cosmo, ocean.scss]
    title-block-banner: "#0F3B5F"
    title-block-banner-color: "white"
    toc: true
    toc-location: left
    toc-depth: 2
    toc-title: "Neste caderno"
    number-sections: true
    embed-resources: true
    echo: true
    code-fold: true
    code-summary: "Código"
    code-tools: true
    code-copy: true
    df-print: kable
    fig-width: 5.2
    fig-height: 3.2
    fig-align: center
    smooth-scroll: true
  # 2. Word (atualizado junto com o HTML): relatório para o leitor, somente com texto, tabelas e figuras.
  docx:
    reference-doc: custom-reference.docx
    toc: false
    number-sections: true
    fig-width: 4.9
    fig-height: 3.0
    fig-dpi: 300
    fig-align: center
execute:
  # No Word, apresenta os resultados sem exibir o código.
  echo: false
  warning: false
  message: false
editor_options:
  chunk_output_type: console
---

# Introdução

<!-- inicio-introducao -->
Este relatório compara {{RESPOSTA}} entre os grupos definidos por {{FATOR}}. A
pergunta é simples: a média de {{RESPOSTA}} difere entre os grupos? Para
responder, usamos uma análise de variância de um fator, seguida da comparação
entre pares pelo teste de Tukey. Ajuste este texto ao contexto do seu estudo.
<!-- fim-introducao -->

::::: {.content-visible when-format="html"}

::: callout-tip
## Como usar este caderno

O código deste `relatorio.qmd` é editável e produz as tabelas e figuras.
O arquivo `R/analise.R` é uma cópia comentada para estudo, sem sincronização
automática. O README orienta como gerar o Word e o HTML.
:::

:::::

# Material e métodos

## Obtenção e preparo dos dados

<!-- inicio-metodos -->
<!-- fim-metodos -->

Os dados têm uma linha por observação. O fator {{FATOR}} entra como agrupamento,
que a análise de variância compara, e {{RESPOSTA}} entra como resposta numérica.
{{DESCRICAO_PREPARO}}
Foram utilizados os casos com resposta e grupo preenchidos.

```{r}
#| label: instalar
#| include: false
#| eval: false
pacotes <- c(
  "here", "readxl", "dplyr", "tidyr", "ggplot2",
  "car", "multcompView", "effectsize", "flextable", "stringr"
)

faltando <- pacotes[!pacotes %in% rownames(installed.packages())]

if (length(faltando)) {
  install.packages(faltando)
}
```

```{r}
#| label: pacotes
#| include: false
library(here)
library(readxl)        # leitura da planilha
library(dplyr)         # manipulação de dados
library(tidyr)         # reorganização de dados
library(ggplot2)       # gráficos
library(car)           # teste de Levene
library(multcompView)  # letras dos grupos após o Tukey
library(effectsize)    # tamanho de efeito (eta² e omega²)
library(flextable)     # tabelas para o Word

source(here("R", "funcoes.R"))

options(digits = 3)
nivel_confianca <- {{NIVEL_CONFIANCA}}
```

```{r}
#| label: importar-e-conferir
#| output: false
arquivo <- here("dados", "brutos", {{PLANILHA_R}})

excel_sheets(arquivo)

dados_brutos <- read_excel(arquivo, sheet = {{ABA_R}})

glimpse(dados_brutos)
```

```{r}
#| label: preparo
#| output: false
{{PREPARO}}

# A análise usa apenas observações com resposta e grupo preenchidos.
n_preparadas <- nrow(dados)
dados <- dados |>
  mutate(
    {{FATOR_R}} = factor({{FATOR_R}}),
    {{RESPOSTA_R}} = as.numeric(as.character({{RESPOSTA_R}}))
  ) |>
  tidyr::drop_na({{FATOR_R}}, {{RESPOSTA_R}}) |>
  droplevels()
n_excluidas <- n_preparadas - nrow(dados)

# Mantém a paleta Ocean; amplia as cores quando há mais grupos na análise.
n_grupos <- nlevels(dados${{FATOR_R}})
cores_grupos <- if (n_grupos <= length(cores_tratamento)) {
  cores_tratamento[seq_len(n_grupos)]
} else {
  grDevices::colorRampPalette(cores_tratamento)(n_grupos)
}

glimpse(dados)
summary(dados)

count(dados, {{FATOR_R}})
```

::::: {.content-visible when-format="html"}

## Exploração {.unnumbered}

::: callout-tip
## Como ler esta seção

Antes de comunicar os resultados, olhamos os grupos: quantas observações, onde
está o centro de cada um e quão espalhados estão. Cada resumo e cada gráfico
aqui é o rascunho do teste. Esta seção aparece somente neste caderno HTML.
:::

```{r}
#| label: explora-resumo
resumir_grupo(dados, {{RESPOSTA_R}}, {{FATOR_R}}, conf = nivel_confianca)
```

```{r}
#| label: explora-boxplot
ggplot(dados, aes(x = {{FATOR_R}}, y = {{RESPOSTA_R}})) +
  geom_boxplot(width = 0.5, outlier.shape = NA, colour = "grey50") +
  geom_jitter(width = 0.1, height = 0, size = 1.5, alpha = 0.5) +
  labs(
    x = {{ROTULO_X_R}},
    y = {{ROTULO_Y_R}},
    title = "Exploração dos grupos"
  ) +
  tema_projeto()
```

:::::

## Análise estatística

A comparação entre os grupos usou análise de variância de um fator, seguida do
teste de Tukey, realizados com as funções de base do R [@rcore2025]. A
homogeneidade das variâncias foi avaliada pelo teste de Levene, do pacote `car`
[@fox2019], e a normalidade dos resíduos pelo teste de Shapiro-Wilk; ambos
completados pelos gráficos de diagnóstico. As letras de contraste do teste de
Tukey foram obtidas com o pacote `multcompView` [@graves2026], e as figuras
foram construídas com o `ggplot2` [@wickham2016]. Adotou-se 5 % de significância
[@zar2010].

```{r}
#| label: analise
#| output: false
modelo <- aov({{RESPOSTA_R}} ~ {{FATOR_R}}, data = dados)
tabela_anova <- anova(modelo)
tabela_anova

residuos <- residuals(modelo)
teste_normalidade <- if (length(residuos) >= 3 && length(residuos) <= 5000 && sd(residuos) > 0) {
  shapiro.test(residuos)
} else {
  list(statistic = c(W = NA_real_), p.value = NA_real_)
}
teste_levene <- leveneTest({{RESPOSTA_R}} ~ {{FATOR_R}}, data = dados)

teste_normalidade
teste_levene

tukey <- TukeyHSD(modelo, conf.level = nivel_confianca)
tukey

# A matriz identifica os pares sem confundir hífens nos nomes dos grupos.
grupo_nomes <- levels(dados${{FATOR_R}})
pares <- combn(grupo_nomes, 2)
p_pares <- matrix(1, length(grupo_nomes), length(grupo_nomes),
                  dimnames = list(grupo_nomes, grupo_nomes))
p_ajustados <- tukey[[1]][paste(pares[2, ], pares[1, ], sep = "-"), "p adj"]
p_pares[cbind(pares[1, ], pares[2, ])] <- p_ajustados
p_pares[cbind(pares[2, ], pares[1, ])] <- p_ajustados
ordem <- names(sort(tapply(dados${{RESPOSTA_R}}, dados${{FATOR_R}}, mean), decreasing = TRUE))
letras <- multcompView::multcompLetters(p_pares[ordem, ordem])$Letters

resumo <- resumir_grupo(dados, {{RESPOSTA_R}}, {{FATOR_R}}, conf = nivel_confianca) |>
  mutate(letra = letras[as.character({{FATOR_R}})]) |>
  arrange({{FATOR_R}})

resumo

f_valor   <- fmt(tabela_anova$`F value`[1])
gl_trat   <- tabela_anova$Df[1]
gl_res    <- tabela_anova$Df[2]
p_anova   <- formatar_p(tabela_anova$`Pr(>F)`[1], no_texto = TRUE)
p_shapiro <- formatar_p(teste_normalidade$p.value, no_texto = TRUE)
p_levene  <- formatar_p(teste_levene$`Pr(>F)`[1], no_texto = TRUE)

frase_anova <- if (is.na(tabela_anova$`Pr(>F)`[1]))
  "A ANOVA não forneceu um p-valor válido para comparar as médias de {{RESPOSTA}} entre os grupos" else
  if (tabela_anova$`Pr(>F)`[1] < 0.05)
    "Houve evidência de diferença na média de {{RESPOSTA}} entre os grupos" else
    "Não houve evidência de diferença na média de {{RESPOSTA}} entre os grupos"

efeito_eta   <- eta_squared(modelo)
efeito_omega <- omega_squared(modelo)
eta2   <- fmt(efeito_eta$Eta2[1])
omega2 <- fmt(efeito_omega$Omega2[1])

eta_val <- efeito_eta$Eta2[1]
classe_efeito <- if (is.na(eta_val)) "indeterminado" else
  if (eta_val < 0.06) "pequeno" else if (eta_val < 0.14) "médio" else "grande"

normal_ok <- !is.na(teste_normalidade$p.value) && teste_normalidade$p.value >= 0.05
levene_ok <- !is.na(teste_levene$`Pr(>F)`[1]) && teste_levene$`Pr(>F)`[1] >= 0.05
frase_normalidade <- if (is.na(teste_normalidade$p.value))
  "o teste de normalidade não foi calculado; use o gráfico Q-Q" else if (normal_ok)
  "não houve evidência para rejeitar a normalidade dos resíduos" else
  "houve evidência de afastamento da normalidade dos resíduos"
frase_levene <- if (is.na(teste_levene$`Pr(>F)`[1]))
  "o teste de Levene não forneceu um p-valor válido" else if (levene_ok)
  "não houve evidência para rejeitar a igualdade das variâncias entre os grupos" else
  "houve evidência de variâncias diferentes entre os grupos"
```

::::: {.content-visible when-format="html"}

## Testes dos pressupostos {.unnumbered}

::: callout-note
## Shapiro-Wilk (normalidade dos resíduos)

H0: os resíduos seguem distribuição normal.

H1: os resíduos se afastam da normalidade.

Estatística W = `r fmt(teste_normalidade$statistic)`; `r p_shapiro`.
O resultado indica que `r frase_normalidade`. O Shapiro-Wilk requer de 3 a
5.000 resíduos com variação; fora dessa condição, o teste fica indisponível.
:::

::: callout-note
## Levene (homogeneidade das variâncias)

H0: as variâncias são iguais entre os grupos.

H1: ao menos um grupo tem variância diferente.

Estatística F(`r teste_levene$Df[1]`, `r teste_levene$Df[2]`) = `r fmt(teste_levene[["F value"]][1])`; `r p_levene`.
O resultado indica que `r frase_levene`.
:::

Com p maior ou igual a 0,05, não há evidência para rejeitar o pressuposto pelo
teste. Isso não prova que ele seja verdadeiro. Com p menor que 0,05, rejeitamos
a hipótese nula do teste a esse nível de significância. Leia os resultados
junto com os gráficos e com o delineamento do estudo: a independência das
observações depende de como os dados foram obtidos.

## Diagnóstico do modelo {.unnumbered}

::: callout-tip
## Como avaliar os gráficos de diagnóstico

**Resíduos versus valores ajustados:** observe se os resíduos ficam
distribuídos em torno de zero, com uma dispersão vertical parecida entre os
grupos. Na ANOVA de um fator, é esperado que apareçam faixas verticais, pois
cada grupo tem uma média ajustada. Faixas com alturas muito diferentes sugerem
variâncias desiguais. Pontos muito afastados merecem conferência, mas não
devem ser excluídos automaticamente.

**Gráfico quantil-quantil (Q-Q):** observe se os pontos acompanham
aproximadamente a reta de referência. Pequenos desvios são esperados.
Curvaturas acentuadas ou afastamentos nas extremidades sugerem que os resíduos
se afastam da normalidade. Avalie a intensidade e o padrão desses desvios
junto com o teste de Shapiro-Wilk.

Leia os dois gráficos em conjunto com os testes. A desigualdade de variâncias
merece atenção especial quando os grupos têm tamanhos diferentes. A
independência das observações depende do delineamento e da coleta; esses
gráficos não conseguem confirmá-la.
:::

```{r}
#| label: diagnostico-variancia
plot(modelo, which = 1)
```

```{r}
#| label: diagnostico-normalidade
plot(modelo, which = 2)
```

:::::

# Resultados

Após o preparo, havia `r n_preparadas` observações. A análise utilizou
`r nrow(dados)` casos completos em `r nlevels(dados${{FATOR_R}})` grupos;
`r n_excluidas` observações foram excluídas por ausência de resposta ou grupo.

## Descrição dos dados

A @tbl-resumo traz as médias por grupo, com o intervalo de confiança de {{IC_PERCENTUAL}} % e
as letras do teste de Tukey.

```{r}
#| label: tbl-resumo
#| tbl-cap: "{{RESPOSTA}} por {{FATOR}}: n, média, desvio padrão (DP), erro padrão (EP), intervalo de confiança de {{IC_PERCENTUAL}} % e grupos do teste de Tukey."
resumo |>
  mutate(
    `IC {{IC_PERCENTUAL}} %` = paste0(fmt(ic_inf, 1), " a ", fmt(ic_sup, 1)),
    across(c(media, dp, ep), ~ fmt(.x, 1))
  ) |>
  select(
    {{FATOR_R}} = {{FATOR_R}},
    n,
    `Média` = media,
    DP = dp,
    EP = ep,
    `IC {{IC_PERCENTUAL}} %`,
    Tukey = letra
  ) |>
  flextable_ocean()
```

## Análise de variância

`r frase_anova`
(F(`r gl_trat`, `r gl_res`) = `r f_valor`; `r p_anova`). O tamanho de efeito foi
`r classe_efeito` pela convenção de Cohen (η² = `r eta2`; ω² = `r omega2`), uma
referência estatística e não biológica: é a fração da variação de {{RESPOSTA}}
associada a {{FATOR}}, e ω² corrige o viés do η² em amostras pequenas.

Quanto aos pressupostos, `r frase_levene` (`r p_levene`) e `r frase_normalidade`
(`r p_shapiro`). A avaliação considera os testes, os gráficos de diagnóstico e o
delineamento. Diferenças de variância exigem atenção quando os tamanhos dos
grupos são desiguais. Com amostras grandes, o Shapiro-Wilk pode detectar
afastamentos pequenos; a importância desses desvios precisa ser avaliada nos
gráficos. Se os diagnósticos indicarem problemas, reavalie a adequação do modelo
antes de concluir a comparação.

A @tbl-anova resume a análise de variância. A @fig-barras mostra a média de cada
grupo com as letras do teste de Tukey, e a
@fig-grupos acrescenta as observações individuais em torno da média, para não
perder de vista a dispersão que as barras escondem.

```{r}
#| label: tbl-anova
#| tbl-cap: "Análise de variância de {{RESPOSTA}} em função de {{FATOR}}."
tabela_anova |>
  as.data.frame() |>
  mutate(
    Fonte = c({{FATOR_STRING}}, "Resíduo"),
    GL = Df,
    SQ = fmt(`Sum Sq`, 1),
    QM = fmt(`Mean Sq`, 1),
    F = fmt(`F value`),
    p = formatar_p(`Pr(>F)`)
  ) |>
  select(Fonte, GL, SQ, QM, F, p) |>
  mutate(across(c(F, p), ~ ifelse(is.na(.x) | .x == "-", "", .x))) |>
  flextable_ocean()
```

```{r}
#| label: fig-barras
#| fig-cap: "{{RESPOSTA}} por {{FATOR}}: a barra é a média de cada grupo, a barra de erro é o intervalo de confiança de {{IC_PERCENTUAL}} % e as letras indicam os grupos do teste de Tukey."
ggplot(resumo, aes(x = {{FATOR_R}}, y = media, fill = {{FATOR_R}})) +
  geom_col(width = 0.7) +
  geom_errorbar(aes(ymin = ic_inf, ymax = ic_sup), width = 0.2, linewidth = 0.6) +
  geom_text(aes(y = ic_sup, label = letra), vjust = -0.6, size = 4) +
  scale_fill_manual(values = cores_grupos, guide = "none") +
  scale_y_continuous(expand = expansion(mult = c(0, 0.12))) +
  labs(
    x = {{ROTULO_X_R}},
    y = {{ROTULO_Y_R}},
    title = {{TITULO_GRAFICO_R}}
  ) +
  tema_projeto()
```

```{r}
#| label: fig-grupos
#| fig-cap: "{{RESPOSTA}} por {{FATOR}}: cada ponto é uma observação, o ponto branco é a média, a barra é o intervalo de confiança de {{IC_PERCENTUAL}} % e as letras indicam os grupos do teste de Tukey."
ggplot() +
  geom_jitter(
    data = dados,
    aes(x = {{FATOR_R}}, y = {{RESPOSTA_R}}, colour = {{FATOR_R}}),
    width = 0.12, height = 0, size = 1.5, alpha = 0.4
  ) +
  geom_errorbar(
    data = resumo,
    aes(x = {{FATOR_R}}, ymin = ic_inf, ymax = ic_sup),
    width = 0.2, linewidth = 0.6
  ) +
  geom_point(
    data = resumo,
    aes(x = {{FATOR_R}}, y = media),
    size = 3, shape = 21, fill = "white", stroke = 1
  ) +
  geom_text(
    data = resumo,
    aes(x = {{FATOR_R}}, y = ic_sup, label = letra),
    vjust = -0.8, size = 4
  ) +
  scale_colour_manual(values = cores_grupos, guide = "none") +
  scale_y_continuous(expand = expansion(mult = c(0.05, 0.12))) +
  labs(
    x = {{ROTULO_X_R}},
    y = {{ROTULO_Y_R}},
    title = {{TITULO_GRAFICO_R}}
  ) +
  tema_projeto()
```

# Discussão

<!-- inicio-discussao -->
Comente aqui o que o resultado significa no contexto do seu estudo: quais grupos
se separam, o tamanho das diferenças e a leitura à luz do fenômeno investigado.
O teste descreve as diferenças entre os grupos; a atribuição de causa depende
do delineamento e de como os dados foram obtidos.

Vale olhar o tamanho de efeito ao lado do p-valor: o p expressa a
compatibilidade dos dados com a hipótese nula, e o tamanho de efeito descreve
a magnitude da associação. A importância prática depende do contexto do estudo.
Dois estudos podem ter o mesmo p e efeitos bem diferentes.
<!-- fim-discussao -->

# Conclusão

<!-- inicio-conclusao -->
Responda ao objetivo em poucas frases, considerando a magnitude das
diferenças, a incerteza e os limites do delineamento. Não acrescente resultados
que não tenham sido apresentados.
<!-- fim-conclusao -->

# Referências {.unnumbered}

::: {#refs}
:::
