---
title: "{{TITULO_RELATORIO}}"
subtitle: "Modelo de relatório científico · ANOVA de um fator"
author: "Nome do autor, instituição (preencher)"
date: today
date-format: long
bibliography: referencias.bib
csl: apa.csl
link-citations: true
format:
  docx:
    reference-doc: custom-reference.docx
    toc: false
    number-sections: true
    fig-width: 6
    fig-height: 4
    fig-dpi: 300
---

```{=html}
<!-- GUIA DE EDIÇÃO: este é o único documento do projeto, o relatório que
vira Word. Os chunks repetem as chamadas principais de R/analise.R, de forma
mais enxuta, e o documento roda sozinho. A exploração e os diagnósticos ficam
no roteiro. Escreva aqui o texto do artigo ou da tese; revise as frases
automáticas antes de entregar. -->
```

```{r}
#| label: preparar
#| include: false
# Pacotes, funções de apresentação e a ClaRa.
library(here)
here::i_am("relatorios/relatorio.qmd")
library(dplyr)
library(ggplot2)
library(readxl)
source(here("R", "funcoes.R"), encoding = "UTF-8")
source(here("R", "clara", "clara.R"), encoding = "UTF-8")

{{TRECHO_PREPARO_QMD}}

# Resumo, ANOVA, pressupostos, Tukey e letras, numa função só.
resultado <- base |>
  comparar_medias(resposta        = {{RESPOSTA_CLARA}},
                  grupos          = {{FATOR_CLARA}},
                  rotulo_resposta = {{ROTULO_RESPOSTA_R}},
                  rotulo_grupos   = {{ROTULO_FATOR_R}},
                  confianca       = {{CONFIANCA}})

# As frases do relatório, que mudam junto com os dados.
textos <- resultado |>
  escrever_resultados()
```

# Introdução

{{INTRODUCAO}}

# Material e métodos

{{METODOS}}

# Resultados

`r textos$amostra`

A @tbl-resumo descreve cada grupo com as letras do teste de Tukey.

```{r}
#| label: tbl-resumo
#| tbl-cap: "Resumo por grupo: n, média, desvio padrão (DP), erro padrão (EP), intervalo de confiança da média e letras do teste de Tukey."
resultado$resumo |>
  transmute({{ROTULO_FATOR_COL}} = {{FATOR_CLARA}},
            n,
            Média  = fmt(media),
            DP     = fmt(dp),
            EP     = fmt(ep),
            {{IC_COL}} = paste(fmt(ic_inf), "a", fmt(ic_sup)),
            Letras = letra) |>
  flextable_ocean()
```

`r textos$teste` `r textos$efeito`

A @tbl-anova apresenta a análise de variância.

```{r}
#| label: tbl-anova
#| tbl-cap: "Análise de variância de um fator. GL: graus de liberdade; SQ: soma de quadrados; QM: quadrado médio."
resultado$anova |>
  transmute(Fonte = c({{ROTULO_FATOR_R}}, "Resíduo"),
            GL    = gl,
            SQ    = fmt(sq),
            QM    = fmt(qm),
            F     = ifelse(is.na(f), "", fmt(f)),
            p     = ifelse(is.na(p), "", formatar_p(p))) |>
  flextable_ocean()
```

`r textos$comparacoes`

A @fig-barras apresenta as médias dos grupos com seus intervalos e as letras
do teste de Tukey.

```{r}
#| label: fig-barras
#| fig-cap: "Média de cada grupo com intervalo de confiança; o rótulo mostra média ± desvio padrão e as letras indicam os grupos do teste de Tukey."
resultado |>
  grafico_medias(titulo           = {{TITULO_CLARA}},
                 explicacao       = FALSE,
                 haste            = "ic",
                 mostrar_barras   = TRUE,
                 largura_barras   = 0.3,
                 mostrar_pontos   = TRUE,
                 mostrar_media_dp = TRUE,
                 casas            = 2,
                 mostrar_letras   = TRUE,
                 cores            = "ocean",
                 tamanho_texto    = 12,
                 fonte            = "serif")
```

`r textos$pressupostos`

A @fig-barras mostra cada observação como ponto sobre barras
semitransparentes, preservando a distribuição dos dados [@weissgerber2015].
Os testes formais de pressupostos, por sua vez, complementam a inspeção
visual dos resíduos [@kozak2018].

# Discussão

{{DISCUSSAO}}

`r textos$alerta`

`r textos$poder`

# Conclusão

`r textos$sintese`

{{CONCLUSAO}}

# Disponibilidade dos dados e do código

O projeto reúne a planilha de entrada, o roteiro `R/analise.R`, escrito em
ClaRa, com a exploração, os diagnósticos e a receita de preparo, e este
documento, que apresenta os resultados principais com as mesmas chamadas.

# Referências
