---
title: "{{TITULO_RELATORIO}}"
subtitle: "Modelo de relatório científico · ANOVA de um fator"
author: "Nome do autor, instituição (preencher)"
date: today
date-format: long
bibliography: referencias.bib
csl: apa.csl
link-citations: true
format:
  docx:
    reference-doc: custom-reference.docx
    toc: false
    number-sections: true
    fig-width: 6
    fig-height: 4
    fig-dpi: 300
---

<!-- GUIA DE EDIÇÃO: este é o único documento do projeto, o relatório que
vira Word. Os chunks repetem as chamadas principais de R/analise.R, de forma
mais enxuta, e o documento roda sozinho. A exploração e os diagnósticos ficam
no roteiro.

O QUE SE ESCREVE À MÃO, antes de entregar:

1. Título, autor, Introdução, Discussão e Conclusão: os lugares marcados com
   "preencher" ou com o texto que você trouxe da CatalyseR.
2. Nos Resultados, a frase entre colchetes: qual grupo teve a maior média,
   quais não diferiram, com média ± DP e a unidade. As frases automáticas
   dizem quais pares diferiram, mas não contam essa história.
3. Revisar as frases automáticas (as que vêm de textos$...): elas usam
   os rótulos da análise ("Peso (g)") e podem pedir um ajuste de redação.
4. Escolher entre a tabela de médias e a figura (veja o aviso nos
   Resultados) e decidir se a tabela da ANOVA fica.
5. Conferir as casas decimais (`casas`, no chunk abaixo): use a precisão da
   medição. Balança de 0,1 g pede casas = 1.

A forma de apresentar os resultados não é fixa: o pesquisador decide
conforme a revista, a banca e o que quer comunicar. O guia completo está em
docs/DIRETRIZES_RELATORIO_COMPARAR_MEDIAS.md, no repositório da CatalyseR. -->

```{r}
#| label: preparar
#| include: false
# Pacotes, funções de apresentação e a ClaRa.
library(here)
here::i_am("relatorios/relatorio.qmd")
library(dplyr)
library(ggplot2)
library(readxl)
source(here("R", "funcoes.R"), encoding = "UTF-8")
source(here("R", "clara", "clara.R"), encoding = "UTF-8")

{{TRECHO_PREPARO_QMD}}

# Resumo, {{NOME_ANOVA}}, pressupostos, {{POS_TESTE}} e letras, numa função só.
resultado <- base |>
  comparar_medias(resposta          = {{RESPOSTA_CLARA}},
                  grupos            = {{FATOR_CLARA}},
                  rotulo_resposta   = {{ROTULO_RESPOSTA_R}},{{ESPACO_ROTULO_RESPOSTA}}# {{NOTA_ROTULO_RESPOSTA}}
                  rotulo_grupos     = {{ROTULO_FATOR_R}},{{ESPACO_ROTULO_FATOR}}# {{NOTA_ROTULO_FATOR}}
                  confianca         = {{CONFIANCA}},
                  variancias_iguais = {{VARIANCIAS_IGUAIS_CLARA}})  {{NOTA_VARIANCIAS}}

# As frases do relatório, que mudam junto com os dados.
textos <- resultado |>
  escrever_resultados()

# Casas decimais das médias, do DP e do IC, na tabela e na figura.
# Use a precisão da medição: balança de 0,1 g pede casas = 1.
casas <- 1

# O nível de confiança e o de significância, para as notas e legendas.
nivel <- 100 * resultado$nomes$confianca
alfa  <- fmt(1 - resultado$nomes$confianca, 2)

# A nota da tabela de médias e a legenda da figura. Se trocar a haste da
# figura ("ep" ou "dp"), troque também o que a legenda diz das hastes.
nota_tabela <- paste0(
  "Médias seguidas pela mesma letra não diferem entre si pelo teste de ",
  "{{POS_TESTE}} ao nível de ", 100 - nivel, "% de significância (α = ", alfa, "). ",
  "DP: desvio padrão; IC: intervalo de confiança de ", nivel, "% da média."
)
legenda_figura <- paste0(
  "As barras e os losangos indicam a média de cada grupo; os pontos, as ",
  "observações individuais; as hastes, o intervalo de confiança de ", nivel,
  "% da média. O rótulo mostra média ± desvio padrão (DP). Letras iguais ",
  "indicam grupos que não diferem pelo teste de {{POS_TESTE}} (α = ", alfa, ")."
)
```

# Introdução

{{INTRODUCAO}}

# Material e métodos

{{METODOS}}

# Resultados

`r textos$amostra`

`r textos$teste` `r textos$efeito`

<!-- TABELA DA ANOVA: num artigo de um fator, ela pode ser retirada, porque
o F e os graus de liberdade já estão na frase acima. Foi colocada aqui
porque relatórios e teses costumam trazê-la. Para tirar, apague este chunk
e a frase que a cita, ou apague a tabela no Word depois do Render. -->

{{FRASE_TBL_ANOVA}}

```{r}
#| label: tbl-anova
#| tbl-cap: "{{TBL_ANOVA_CAP}}"
{{TABELA_ANOVA}}
```

`r textos$comparacoes`

[Escreva aqui, com suas palavras: qual grupo teve a maior média, com média ±
DP e a unidade; de quais grupos ele diferiu; e quais grupos não diferiram
entre si. Cite a tabela de médias ou a figura, conforme a sua escolha.]

<!-- TABELA DE MÉDIAS OU FIGURA: a maioria das revistas não aceita os mesmos
dados em tabela e em gráfico. Num artigo, escolha uma e apague a outra
(chunk e frase que a cita). A tabela serve melhor quando o leitor precisa
dos valores exatos ou quando há muitos grupos; a figura, quando o foco é o
contraste entre os grupos, e ela já traz média ± DP e as letras. Num
relatório de aula ou numa tese, as duas podem ficar, por decisão sua. -->

A @tbl-medias resume cada grupo, com as letras do teste de {{POS_TESTE}}.

```{r}
#| label: tbl-medias
#| tbl-cap: "Média ± desvio padrão (DP) e intervalo de confiança (IC) da média em cada grupo."
resultado$resumo |>
  transmute({{ROTULO_FATOR_COL}} = {{FATOR_CLARA}},
            n,
            `Média ± DP` = paste(fmt(media, casas), "±", fmt(dp, casas)),
            {{IC_COL}} = paste(fmt(ic_inf, casas), "a", fmt(ic_sup, casas))) |>
  flextable_ocean() |>
  # A letra do {{POS_TESTE}} sobrescrita à média, como nas revistas: 86,2 ± 3,1ᶜ.
  flextable::compose(j = "Média ± DP",
                     value = flextable::as_paragraph(
                       `Média ± DP`, flextable::as_sup(resultado$resumo$letra))) |>
  # A nota de rodapé, com o teste e o nível de significância.
  flextable::add_footer_lines(nota_tabela) |>
  flextable::font(fontname = "Times New Roman", part = "footer") |>
  flextable::fontsize(size = 9, part = "footer")
```

A @fig-barras apresenta as médias dos grupos com seus intervalos e as letras
do teste de {{POS_TESTE}}. Cada observação aparece como ponto sobre barras
semitransparentes, o que preserva a distribuição dos dados [@weissgerber2015].

```{r}
#| label: fig-barras
#| fig-cap: !expr legenda_figura
resultado |>
  grafico_medias(titulo           = {{TITULO_CLARA}},
                 explicacao       = FALSE,
                 haste            = "ic",
                 mostrar_barras   = TRUE,
                 largura_barras   = 0.3,
                 mostrar_pontos   = TRUE,
                 mostrar_media_dp = TRUE,
                 casas            = casas,
                 mostrar_letras   = TRUE,
                 cores            = "ocean",
                 tamanho_texto    = 12,
                 fonte            = "serif")
```

`r textos$pressupostos`

# Discussão

{{DISCUSSAO}}

`r textos$alerta`

`r textos$poder`

# Conclusão

{{CONCLUSAO}}

`r textos$sintese`

# Disponibilidade dos dados e do código

O projeto reúne a planilha de entrada; o roteiro `R/analise.R`, escrito em
ClaRa, com a receita de preparo, a exploração e os diagnósticos; e este
documento, que apresenta os resultados principais com as mesmas chamadas.

# Referências
