---
title: "{{TITULO}}"
subtitle: "Caderno completo · da base preparada à comparação dos grupos, em ClaRa"
author: "EAPA, Estatística Aplicada à Pesca e Aquicultura com R"
date: today
bibliography: referencias.bib
csl: apa.csl
format:
  html:
    theme: [cosmo, ocean.scss]
    title-block-banner: "#0F3B5F"
    toc: true
    toc-depth: 2
    number-sections: true
    code-fold: true
    code-summary: "Ver código"
    code-tools: true
    embed-resources: true
    fig-width: 7
    fig-height: 4.6
    fig-dpi: 150
execute:
  echo: true
---

# Como usar este caderno

Este documento acompanha o percurso completo da ANOVA, escrito em ClaRa: cada
função responde a uma pergunta da pesquisa, em português, e por trás dela roda
R comum. Os chunks repetem as chamadas principais de `R/analise.R`, de forma
mais enxuta, e o caderno roda sozinho: o Render não lê o script. Abra o código
de cada bloco para ver a chamada que produziu a tabela, a figura ou a frase.

**Os textos são sugestões para estudo e adaptação.** Os números se atualizam
com os dados, mas a interpretação depende da pergunta, das unidades e do
delineamento da pesquisa.

```{r}
#| label: preparar
#| message: false
# Pacotes, funções de apresentação e a ClaRa.
library(here)
here::i_am("relatorios/relatorio_completo.qmd")
library(dplyr)
library(ggplot2)
source(here("R", "funcoes.R"), encoding = "UTF-8")
source(here("R", "clara.R"), encoding = "UTF-8")

# A base desta análise, já preparada e conferida em R/analise.R (seção 3).
dados_da_analise <- readRDS(here("dados", "processados", "{{ARQUIVO_BASE}}"))
```

```{r}
#| label: comparar
# Resumo, ANOVA, pressupostos, Tukey e letras, numa função só.
resultado <- dados_da_analise |>
  comparar_medias(resposta        = {{RESPOSTA_CLARA}},
                  grupos          = {{FATOR_CLARA}},
                  rotulo_resposta = {{ROTULO_RESPOSTA_R}},
                  rotulo_grupos   = {{ROTULO_FATOR_R}},
                  confianca       = {{CONFIANCA}})

# Tamanho de efeito e as frases do relatório.
efeito <- resultado |>
  medir_efeito()

textos <- resultado |>
  escrever_resultados()
```

# Introdução: qual comparação queremos investigar?

{{INTRODUCAO}}

# Material e métodos: o que entrou na comparação?

{{METODOS}}

## Dados e preparo

A entrada preservada está em `dados/brutos/{{ARQUIVO_BRUTO}}`. A CatalyseR
registrou o preparo na seção 3 de `R/analise.R` e guardou a base adotada em
`dados/processados/{{ARQUIVO_BASE}}`. O script reconstrói o percurso e confere a
base; este caderno parte da base adotada.

`r textos$amostra`

## Modelo

Ajustou-se uma análise de variância de um fator, seguida do teste de Tukey,
com intervalos de confiança de `r 100 * resultado$nomes$confianca`%. Os
pressupostos foram examinados pelos testes de Shapiro-Wilk e de Levene e pelos
gráficos de resíduos. As funções da ClaRa (`comparar_medias()`,
`medir_efeito()`, `escrever_resultados()` e os gráficos) mostram o R que rodam
quando recebem `mostrar_codigo = TRUE`.

# Exploração: conhecer os grupos antes do teste

A leitura da ANOVA exige examinar o delineamento, a distribuição e a dispersão
dos dados. Por isso esta seção explora os grupos e termina com o diagnóstico
dos resíduos, antes de apresentar os resultados.

A @tbl-resumo-exploracao reúne os números de cada grupo e a @fig-boxplot
mostra a distribuição das observações, antes de qualquer teste.

```{r}
#| label: tbl-resumo-exploracao
#| tbl-cap: "Resumo por grupo antes do teste: tamanho, centro e dispersão."
resultado$resumo |>
  transmute({{ROTULO_FATOR_COL}} = {{FATOR_CLARA}},
            n,
            Média = fmt(media),
            DP    = fmt(dp),
            EP    = fmt(ep)) |>
  flextable_ocean()
```

```{r}
#| label: fig-boxplot
#| fig-cap: "Distribuição da resposta em cada grupo, com as observações sobrepostas."
resultado |>
  grafico_boxplot()
```

## Diagnósticos: até onde podemos confiar no teste F?

### Independência e delineamento

A independência não é comprovada por um gráfico ou teste. Confira a unidade
experimental, medidas repetidas, tanques, locais e outras formas de
agrupamento antes de interpretar a ANOVA.

### Homogeneidade e normalidade

A ANOVA supõe variâncias parecidas entre os grupos e resíduos aproximadamente
normais. A @fig-residuos compara os resíduos com os valores ajustados:
faixas de alturas muito diferentes sugerem variâncias desiguais. A @fig-qq
compara os resíduos padronizados com os quantis da normal; pontos que se
afastam da reta indicam assimetria ou valores extremos. A @tbl-testes reúne
os testes formais que complementam essa inspeção.

```{r}
#| label: fig-residuos
#| fig-cap: "Resíduos versus valores ajustados; faixas de alturas muito diferentes sugerem variâncias desiguais."
#| out-width: "75%"
#| fig-align: center
resultado |>
  grafico_residuos()
```

```{r}
#| label: fig-qq
#| fig-cap: "Gráfico Q-Q dos resíduos padronizados do modelo."
#| out-width: "75%"
#| fig-align: center
resultado |>
  grafico_qq()
```

```{r}
#| label: tbl-testes
#| tbl-cap: "Testes de pressupostos, complementares à inspeção gráfica e ao delineamento."
resultado$pressupostos |>
  transmute(Pressuposto = pressuposto,
            Teste       = teste,
            Estatística = fmt(estatistica, 3),
            p           = formatar_p(p),
            Leitura     = leitura) |>
  flextable_ocean()
```

`r textos$pressupostos`

A @fig-barras mostra cada observação como ponto sobre barras
semitransparentes, preservando a distribuição dos dados [@weissgerber2015].
Os testes formais de pressupostos, por sua vez, complementam a inspeção
visual dos resíduos [@kozak2018]. Se o Levene indicar variâncias diferentes,
a ANOVA de Welch, disponível na CatalyseR, é a alternativa a considerar.

# Resultados: o que a ANOVA responde?

A @tbl-anova apresenta o teste.

`r textos$teste`

```{r}
#| label: tbl-anova
#| tbl-cap: "Análise de variância de um fator. GL: graus de liberdade; SQ: soma de quadrados; QM: quadrado médio."
resultado$anova |>
  transmute(Fonte = c({{ROTULO_FATOR_R}}, "Resíduo"),
            GL    = gl,
            SQ    = fmt(sq),
            QM    = fmt(qm),
            F     = ifelse(is.na(f), "", fmt(f)),
            p     = ifelse(is.na(p), "", formatar_p(p))) |>
  flextable_ocean()
```

A @tbl-efeito traz o tamanho do efeito medido pela análise.

`r textos$efeito`

```{r}
#| label: tbl-efeito
#| tbl-cap: "Tamanho do efeito do fator, com intervalo de confiança."
efeito |>
  transmute(Medida  = medida,
            Valor   = fmt(valor, 3),
            {{IC_COL}} = paste(fmt(ic_inf, 3), "a", fmt(ic_sup, 3)),
            Leitura = leitura) |>
  flextable_ocean()
```

## Comparações entre os grupos

As comparações dois a dois estão na @tbl-tukey e o resumo com as letras na
@tbl-resumo; a @fig-pares mostra cada diferença com seu intervalo de
confiança e a @fig-barras apresenta as médias com seus intervalos.

`r textos$comparacoes`

```{r}
#| label: tbl-tukey
#| tbl-cap: "Comparações entre pares pelo teste de Tukey, com intervalos de confiança e p-valores ajustados."
resultado$pares |>
  transmute(Comparação   = comparacao,
            Diferença    = fmt(diferenca),
            {{IC_COL}}     = paste(fmt(ic_inf), "a", fmt(ic_sup)),
            `p ajustado` = formatar_p(p_ajustado)) |>
  flextable_ocean()
```

```{r}
#| label: fig-pares
#| fig-cap: "Diferenças entre pares com IC simultâneo de Tukey. IC que cruza o zero: sem evidência de diferença."
resultado |>
  grafico_pares()
```

```{r}
#| label: tbl-resumo
#| tbl-cap: "Resumo por grupo com as letras do teste de Tukey."
resultado$resumo |>
  transmute({{ROTULO_FATOR_COL}} = {{FATOR_CLARA}},
            n,
            Média  = fmt(media),
            DP     = fmt(dp),
            EP     = fmt(ep),
            {{IC_COL}} = paste(fmt(ic_inf), "a", fmt(ic_sup)),
            Letras = letra) |>
  flextable_ocean()
```

```{r}
#| label: fig-barras
#| fig-cap: "Média de cada grupo com intervalo de confiança; o rótulo mostra média ± desvio padrão e as letras indicam os grupos do teste de Tukey."
resultado |>
  grafico_medias(titulo           = {{TITULO_CLARA}},
                 explicacao       = TRUE,
                 haste            = "ic",
                 mostrar_barras   = TRUE,
                 largura_barras   = 0.3,
                 mostrar_pontos   = TRUE,
                 mostrar_media_dp = TRUE,
                 casas            = 2,
                 mostrar_letras   = TRUE,
                 cores            = "ocean",
                 tamanho_texto    = 12,
                 fonte            = "sans")
```

# Discussão: voltar à pergunta biológica

{{DISCUSSAO}}

`r textos$alerta`

`r textos$poder`

# Conclusão

`r textos$sintese`

{{CONCLUSAO}}

# Reproduzir e adaptar

Abra o arquivo `.Rproj`, reinicie o R e renderize este documento. Para
estudar a análise passo a passo, rode `R/analise.R`. Para amadurecer a
argumentação científica, edite os QMDs. Uma escolha mudada no script (um
rótulo, a confiança) precisa ser mudada também aqui. Preserve os dados de
entrada e registre qualquer mudança feita na base preparada.

## Ambiente computacional

```{r}
#| label: ambiente
#| echo: false
pacotes <- c("dplyr", "ggplot2", "broom", "car", "multcompView",
             "effectsize", "flextable")
data.frame(Componente = c("R", "ClaRa", pacotes),
           Versão     = c(as.character(getRversion()), versao_clara,
                          vapply(pacotes, function(p) as.character(packageVersion(p)), ""))) |>
  flextable_ocean()
```

# Referências
