---
title: "{{TITULO}}"
subtitle: "Caderno completo · da base preparada à comparação dos grupos, em ClaRa"
author: "EAPA, Estatística Aplicada à Pesca e Aquicultura com R"
date: today
bibliography: referencias.bib
csl: apa.csl
format:
  html:
    theme: [cosmo, ocean.scss]
    title-block-banner: "#0F3B5F"
    toc: true
    toc-depth: 2
    number-sections: true
    code-fold: true
    code-summary: "Ver código"
    code-tools: true
    embed-resources: true
    fig-width: 7
    fig-height: 4.6
    fig-dpi: 150
execute:
  echo: true
---

# Como usar este caderno

Este caderno acompanha a ANOVA em ClaRa: cada função responde a uma pergunta
da pesquisa e, por trás dela, roda R comum. Os chunks repetem as chamadas de
`R/analise.R`, mais enxutas, e o caderno roda sozinho. **Os textos são
sugestões**: os números se atualizam com os dados, mas a interpretação depende
da pergunta e do delineamento.

```{r}
#| label: preparar
#| message: false
# Pacotes, funções de apresentação e a ClaRa.
library(here)
here::i_am("relatorios/relatorio_completo.qmd")
library(dplyr)
library(ggplot2)
library(readxl)
source(here("R", "funcoes.R"), encoding = "UTF-8")
source(here("R", "clara.R"), encoding = "UTF-8")

{{TRECHO_PREPARO_QMD}}
```

```{r}
#| label: comparar
# Resumo, ANOVA, pressupostos, Tukey e letras, numa função só.
resultado <- base |>
  comparar_medias(resposta        = {{RESPOSTA_CLARA}},
                  grupos          = {{FATOR_CLARA}},
                  rotulo_resposta = {{ROTULO_RESPOSTA_R}},
                  rotulo_grupos   = {{ROTULO_FATOR_R}},
                  confianca       = {{CONFIANCA}})

# Tamanho de efeito e as frases do relatório.
efeito <- resultado |>
  medir_efeito()

textos <- resultado |>
  escrever_resultados()
```

# Introdução: qual comparação queremos investigar?

{{INTRODUCAO}}

# Material e métodos: o que entrou na comparação?

{{METODOS}}

## Dados e preparo

A entrada preservada está em `dados/brutos/{{ARQUIVO_BRUTO}}`. A receita de
preparo registrada na CatalyseR transforma a planilha na base da análise; a
seção 3 de `R/analise.R` a confere com o carimbo do que a tela mostrou.
`r textos$amostra`

## Modelo

ANOVA de um fator com Tukey e IC de `r 100 * resultado$nomes$confianca`%;
pressupostos pelos testes de Shapiro-Wilk e de Levene e pelos gráficos de
resíduos. Com `mostrar_codigo = TRUE`, cada função da ClaRa mostra o R que roda.

# Exploração: conhecer os grupos antes do teste

Antes do teste: os números de cada grupo (@tbl-resumo-exploracao), as
observações (@fig-boxplot) e, por fim, o diagnóstico dos resíduos.

```{r}
#| label: tbl-resumo-exploracao
#| tbl-cap: "Resumo por grupo antes do teste: tamanho, centro e dispersão."
resultado$resumo |>
  transmute({{ROTULO_FATOR_COL}} = {{FATOR_CLARA}},
            n,
            Média = fmt(media),
            DP    = fmt(dp),
            EP    = fmt(ep)) |>
  flextable_ocean()
```

```{r}
#| label: fig-boxplot
#| fig-cap: "Distribuição da resposta em cada grupo, com as observações sobrepostas."
resultado |>
  grafico_boxplot()
```

## Diagnósticos: até onde podemos confiar no teste F?

### Independência e delineamento

Nenhum gráfico ou teste comprova a independência. Confira a unidade
experimental, medidas repetidas, tanques e locais antes de interpretar a ANOVA.

### Homogeneidade e normalidade

A ANOVA supõe variâncias parecidas e resíduos aproximadamente normais. Na
@fig-residuos, faixas de alturas muito diferentes sugerem variâncias
desiguais; na @fig-qq, pontos longe da reta indicam assimetria ou valores
extremos. A @tbl-testes reúne os testes formais.

```{r}
#| label: fig-residuos
#| fig-cap: "Resíduos versus valores ajustados; faixas de alturas muito diferentes sugerem variâncias desiguais."
#| out-width: "75%"
#| fig-align: center
resultado |>
  grafico_residuos()
```

```{r}
#| label: fig-qq
#| fig-cap: "Gráfico Q-Q dos resíduos padronizados do modelo."
#| out-width: "75%"
#| fig-align: center
resultado |>
  grafico_qq()
```

```{r}
#| label: tbl-testes
#| tbl-cap: "Testes de pressupostos, complementares à inspeção gráfica e ao delineamento."
resultado$pressupostos |>
  transmute(Pressuposto = pressuposto,
            Teste       = teste,
            Estatística = fmt(estatistica, 3),
            p           = formatar_p(p),
            Leitura     = leitura) |>
  flextable_ocean()
```

`r textos$pressupostos`

Os testes formais complementam a inspeção visual dos resíduos [@kozak2018].
Se o Levene indicar variâncias diferentes, a ANOVA de Welch, disponível na
CatalyseR, é a alternativa a considerar. A @fig-barras mostra cada
observação como ponto, preservando a distribuição dos dados [@weissgerber2015].

# Resultados: o que a ANOVA responde?

A @tbl-anova apresenta o teste. `r textos$teste`

```{r}
#| label: tbl-anova
#| tbl-cap: "Análise de variância de um fator. GL: graus de liberdade; SQ: soma de quadrados; QM: quadrado médio."
resultado$anova |>
  transmute(Fonte = c({{ROTULO_FATOR_R}}, "Resíduo"),
            GL    = gl,
            SQ    = fmt(sq),
            QM    = fmt(qm),
            F     = ifelse(is.na(f), "", fmt(f)),
            p     = ifelse(is.na(p), "", formatar_p(p))) |>
  flextable_ocean()
```

A @tbl-efeito traz o tamanho do efeito medido pela análise.

`r textos$efeito`

```{r}
#| label: tbl-efeito
#| tbl-cap: "Tamanho do efeito do fator, com intervalo de confiança."
efeito |>
  transmute(Medida  = medida,
            Valor   = fmt(valor, 3),
            {{IC_COL}} = paste(fmt(ic_inf, 3), "a", fmt(ic_sup, 3)),
            Leitura = leitura) |>
  flextable_ocean()
```

## Comparações entre os grupos

As comparações dois a dois estão na @tbl-tukey e o resumo com as letras na
@tbl-resumo; a @fig-pares mostra cada diferença com seu intervalo de
confiança e a @fig-barras apresenta as médias com seus intervalos.

`r textos$comparacoes`

```{r}
#| label: tbl-tukey
#| tbl-cap: "Comparações entre pares pelo teste de Tukey, com intervalos de confiança e p-valores ajustados."
resultado$pares |>
  transmute(Comparação   = comparacao,
            Diferença    = fmt(diferenca),
            {{IC_COL}}     = paste(fmt(ic_inf), "a", fmt(ic_sup)),
            `p ajustado` = formatar_p(p_ajustado)) |>
  flextable_ocean()
```

```{r}
#| label: fig-pares
#| fig-cap: "Diferenças entre pares com IC simultâneo de Tukey. IC que cruza o zero: sem evidência de diferença."
resultado |>
  grafico_pares()
```

```{r}
#| label: tbl-resumo
#| tbl-cap: "Resumo por grupo com as letras do teste de Tukey."
resultado$resumo |>
  transmute({{ROTULO_FATOR_COL}} = {{FATOR_CLARA}},
            n,
            Média  = fmt(media),
            DP     = fmt(dp),
            EP     = fmt(ep),
            {{IC_COL}} = paste(fmt(ic_inf), "a", fmt(ic_sup)),
            Letras = letra) |>
  flextable_ocean()
```

```{r}
#| label: fig-barras
#| fig-cap: "Média de cada grupo com intervalo de confiança; o rótulo mostra média ± desvio padrão e as letras indicam os grupos do teste de Tukey."
resultado |>
  grafico_medias(titulo           = {{TITULO_CLARA}},
                 explicacao       = TRUE,
                 haste            = "ic",
                 mostrar_barras   = TRUE,
                 largura_barras   = 0.3,
                 mostrar_pontos   = TRUE,
                 mostrar_media_dp = TRUE,
                 casas            = 2,
                 mostrar_letras   = TRUE,
                 cores            = "ocean",
                 tamanho_texto    = 12,
                 fonte            = "sans")
```

# Discussão: voltar à pergunta biológica

{{DISCUSSAO}}

`r textos$alerta`

`r textos$poder`

# Conclusão

`r textos$sintese`

{{CONCLUSAO}}

# Reproduzir e adaptar

Abra o `.Rproj`, reinicie o R e renderize este documento. Estude a análise
em `R/analise.R` e a argumentação nos QMDs; uma escolha mudada no script (um
rótulo, a confiança) se muda aqui também. Preserve os dados de entrada.

## Ambiente computacional

```{r}
#| label: ambiente
#| echo: false
pacotes <- c("dplyr", "ggplot2", "broom", "car", "multcompView", "effectsize", "flextable")
versoes <- vapply(pacotes, function(p) as.character(packageVersion(p)), "")
data.frame(Componente = c("R", "ClaRa", pacotes),
           Versão     = c(as.character(getRversion()), versao_clara, versoes)) |>
  flextable_ocean()
```

# Referências
