---
title: "{{TITULO}}"
subtitle: "Caderno completo · da base preparada à interpretação da reta"
author: "EAPA — Estatística Aplicada à Pesca e Aquicultura com R"
date: today
format:
  html:
    theme: [cosmo, ocean.scss]
    title-block-banner: "#0F3B5F"
    toc: true
    toc-depth: 2
    number-sections: true
    code-fold: true
    code-summary: "Ver código de apresentação"
    code-tools: true
    embed-resources: true
    fig-width: 7
    fig-height: 4.6
    fig-dpi: 150
execute:
  echo: true
---

```{r}
#| label: executar-analise
#| include: false
here::i_am("relatorios/relatorio_completo.qmd")
source(here::here("R", "analise.R"), encoding = "UTF-8")
```

# Como usar este caderno

Este documento acompanha o percurso completo da regressão. Os cálculos vivem
em `R/analise.R`; os chunks abaixo apenas apresentam os objetos produzidos por
ele. As tabelas CSV e as figuras PNG em `saida/` são cópias para consulta e não
alimentam o relatório. Cada Render começa em uma sessão nova.

**Os textos são sugestões para estudo e adaptação.** Os números se atualizam
com o script, mas a interpretação depende da pergunta, das unidades e do
delineamento da pesquisa.

# Introdução

{{INTRODUCAO}}

# Material e métodos

{{METODOS}}

## Dados e preparo

A entrada preservada está em `dados/brutos/{{ARQUIVO_BRUTO}}`. A CatalyseR
registrou o preparo no início de `R/analise.R` e guardou a base adotada em
`dados/processados/{{ARQUIVO_BASE}}`. O script reconstrói o percurso, confere a
base e usa a fotografia adotada para impedir mudanças silenciosas no Render.

```{r}
#| label: tbl-colunas
#| tbl-cap: "Colunas numéricas da base preparada: ausências e amplitudes."
flextable_ocean(tabela_colunas_exibir)
```

```{r}
#| label: tbl-grupos
#| tbl-cap: "Observações recebidas e utilizadas por grupo, quando um agrupamento foi escolhido."
if (!is.null(tabela_grupos)) flextable_ocean(tabela_grupos)
```

`r texto_amostra`

## Modelo

Ajustou-se uma regressão linear simples por mínimos quadrados ordinários, com
intervalo de confiança de `r ic_percentual`%. A faixa ao redor da reta expressa
a incerteza da resposta média; não é um intervalo de predição individual.

# Exploração

```{r}
#| label: tbl-descritiva
#| tbl-cap: "Resumo das variáveis utilizadas na regressão. DP: desvio padrão."
flextable_ocean(tabela_descritiva_exibir)
```

```{r}
#| label: fig-grupos
#| fig-cap: "Dispersão das observações por grupo, quando um agrupamento foi escolhido para exploração."
if (!is.null(grafico_grupos)) grafico_grupos
```

# Resultados

## A saída bruta, uma vez

A saída abaixo ajuda você a reconhecer o resultado de `summary()` fora deste
projeto. As tabelas seguintes apresentam os mesmos números de forma organizada.

```{r}
#| label: console-modelo
resumo_console
```

`r texto_ajuste`

`r texto_coeficiente`

```{r}
#| label: tbl-coeficientes
#| tbl-cap: "Coeficientes da regressão linear simples e intervalos de confiança. β: coeficiente não padronizado; EP: erro padrão."
flextable_ocean(tabela_coeficientes_exibir)
```

```{r}
#| label: tbl-ajuste
#| tbl-cap: "Resumo do ajuste e graus de liberdade do modelo."
flextable_ocean(tabela_ajuste)
```

```{r}
#| label: fig-regressao
#| fig-cap: "Reta ajustada e intervalo de confiança para a resposta média."
grafico_regressao
```

# Diagnósticos

## Independência e delineamento

A independência não é comprovada por um gráfico ou teste. Confira a unidade
amostral, medidas repetidas, tanques, locais e outras formas de agrupamento. O
Durbin-Watson só deve ser interpretado quando a ordem das linhas representa uma
sequência real de coleta.

```{r}
#| label: fig-ordem
#| fig-cap: "Resíduos na ordem informada, quando essa ordem tem significado no delineamento."
if (!is.null(grafico_ordem)) grafico_ordem
```

## Linearidade e variância

```{r}
#| label: fig-residuos
#| fig-cap: "Resíduos versus valores ajustados; curvatura ou abertura progressiva merecem investigação."
grafico_residuos
```

```{r}
#| label: fig-escala
#| fig-cap: "Escala-localização: magnitude dos resíduos padronizados ao longo dos valores ajustados."
grafico_escala
```

## Normalidade dos resíduos

```{r}
#| label: fig-qq
#| fig-cap: "Gráfico Q-Q dos resíduos padronizados do modelo."
grafico_qq
```

```{r}
#| label: tbl-testes
#| tbl-cap: "Testes formais complementares à inspeção gráfica e ao delineamento."
flextable_ocean(tabela_testes)
```

`r texto_diagnosticos`

## Influência e alavancagem

```{r}
#| label: fig-cook
#| fig-cap: "Distância de Cook por linha da base preparada; o limiar 4/n é uma referência de triagem."
grafico_cook
```

```{r}
#| label: fig-alavancagem
#| fig-cap: "Resíduos padronizados versus alavancagem; os rótulos indicam observações para conferência."
grafico_alavancagem
```

```{r}
#| label: fig-residuos-grupo
#| fig-cap: "Resíduos da reta global por grupo, quando um agrupamento foi escolhido."
if (!is.null(grafico_residuos_grupo)) grafico_residuos_grupo
```

`r texto_influencia`

```{r}
#| label: tbl-influencia
#| tbl-cap: "Observações sinalizadas por pelo menos um critério de triagem."
flextable_ocean(tabela_influencia)
```

# Discussão

{{DISCUSSAO}}

`r alerta_modelo`

# Conclusão

`r texto_sintese_estatistica`

{{CONCLUSAO}}

# Reproduzir e adaptar

Abra o arquivo `.Rproj`, reinicie o R e renderize este documento. Para alterar
os cálculos, edite `R/analise.R`. Para amadurecer a argumentação científica,
edite os QMDs. Preserve os dados de entrada e registre qualquer mudança feita
na base preparada.

## Ambiente computacional

```{r}
#| label: ambiente
#| echo: false
cat(registro_ambiente, sep = "\n")
```

# Referências
