---
title: "{{TITULO}}"
subtitle: "Modelo de relatório científico · regressão linear simples"
author: "Nome do autor, instituição (preencher)"
date: today
date-format: long
format:
  docx:
    reference-doc: custom-reference.docx
    toc: false
    number-sections: true
    fig-width: 6
    fig-height: 4
    fig-dpi: 300
---

```{r}
#| label: executar-analise
#| include: false
here::i_am("relatorios/relatorio_artigo.qmd")
source(here::here("R", "analise.R"), encoding = "UTF-8")
```

```{=html}
<!-- GUIA DE EDIÇÃO: altere cálculos em R/analise.R e a argumentação aqui.
Os resultados numéricos vêm dos objetos do script. Revise os textos antes de
usar este documento como artigo, monografia ou relatório científico. -->
```

# Introdução: qual é a pergunta?

{{INTRODUCAO}}

# Material e métodos: como foi feita a análise?

{{METODOS}}

`r texto_ajuste_por_grupo`

# Resultados: o que a reta descreve?

```{r}
#| label: tbl-descritiva
#| tbl-cap: "Resumo das variáveis analisadas. DP: desvio padrão."
flextable_ocean(tabela_descritiva_exibir)
```

`r texto_amostra`

`r if (retas_por_grupo) "**Modelo global, reunindo as categorias:**" else ""`

`r texto_ajuste`

`r texto_coeficiente`

```{r}
#| label: tbl-coeficientes
#| tbl-cap: "Coeficientes da reta global e intervalos de confiança. β: coeficiente não padronizado; EP: erro padrão."
flextable_ocean(tabela_coeficientes_exibir)
```

`r if (retas_por_grupo && length(modelos_grupo)) "A @tbl-modelos-grupo identifica os ajustes de cada categoria; a @fig-regressao mostra as retas correspondentes." else if (retas_por_grupo) "A @fig-regressao mostra os pontos e os avisos dos ajustes não estimáveis." else "A @fig-regressao apresenta a reta global."`

```{r}
#| label: tbl-modelos-grupo
#| tbl-cap: "Ajustes separados por categoria, quando solicitados; R² de cada reta."
if (!is.null(tabela_modelos_grupo) && nrow(tabela_modelos_grupo)) {
  flextable_ocean(tabela_modelos_grupo) |>
    flextable::set_header_labels(R2 = "R²", Inclinacao = "Inclinação")
}
```

```{r}
#| label: fig-regressao
#| fig-cap: "Reta global ou retas por categoria, conforme a escolha; faixas de confiança para a resposta média."
grafico_regressao
```

`r texto_diagnosticos_artigo`

`r texto_influencia_artigo`

# Discussão: o que isso significa no estudo?

{{DISCUSSAO}}

`r alerta_modelo`

# Conclusão: qual é a resposta?

`r texto_sintese_estatistica`

{{CONCLUSAO}}

# Disponibilidade dos dados e do código

O projeto reúne os dados de entrada, a base preparada adotada, o script
comentado `R/analise.R` e dois documentos Quarto. O caderno HTML apresenta o
percurso completo; este documento seleciona os resultados principais. Ambos
executam a mesma análise.

# Referências
